臺灣臺南地方法院臺南簡易庭民事判決　
111年度南簡字第263號
原      告  劉亞勳  
訴訟代理人  江信賢律師
            蔡麗珠律師
            蘇榕芝律師
            林宜嫻律師
複  代理人  鄭安妤律師
被      告  鄭振東  
上列當事人間確認本票債權不存在事件，經本院於民國111年6月
21日言詞辯論終結，判決如下：          
    主      文
原告之訴駁回。
訴訟費用新臺幣4萬600元由原告負擔。
    事實及理由
一、原告主張：
　㈠兩造於民國110年1月6日簽立工程承攬契約書（下稱系爭契約
    ），原告向被告承攬坐落台南市○○區○○段00000地號土地（
    下稱被告之147-3地號土地）上之鋼骨鋼筋混凝土新建農業
    資材室工程（下稱系爭工程），約定工程總價為新臺幣400
    萬元，被告應依契約書第6條工程進度向原告付款，原告則
    於簽約日開立同額如附表所載之本票1紙（下稱系爭本票）
    ，交付被告作為履約保證，約定俟全部工程完工後歸還原告
    。
　㈡惟系爭工程開工後，被告屢次堅持以自己想法興建，但因與
    現行法令規範不符，日後難以取得使用執照，原告多次與其
    協調，被告仍堅持己見，致系爭工程無法如期完工，被告遂
    委託訴外人鄭語民（即原告之子）與原告協商，雙方合意於
    110年9月12日解除契約，且均不得向對方請求賠償或提出告
    訴，此有工程切結書（下稱系爭切結書)可證。從而，被告
    持有原告作為履約保證之系爭本票之目的已不存在，原告自
    得於系爭契約解除後請求被告返還系爭本票。故原告係為保
    證履行系爭工程之施作，始簽發系爭本票以為擔保，並非被
    告對原告有債權關係存在，而系爭契約既經兩造合意解除，
    系爭本票擔保原告履行契約之目的即已不存在，被告自應將
    系爭本票返還原告，然其竟以於110年1月6日向原告提示未
    獲付款為由，對原告聲請本票准許強制執行，並經臺灣嘉義
    地方法院（下稱嘉義地院）以110年度司票字第1491號民事
    裁定准許在案。惟兩造間並無任何債權債務關係存在，被告
    請求原告履行系爭本票之票據債務，並無理由，是原告起訴
    請求確認被告之系爭本票債權不存在。
　㈢又原告已履行系爭切結書①之a、b、c工程；至①之d工程（一
    樓地板與迴轉車道RC施作：<ⅰ>水泥PSI3000、<ⅱ>1F鐵網延
    伸至迴轉車道、<ⅲ>迴轉車道四周有鋼鐵包覆、<ⅳ>高度GL上
    45cm），及e工程（迴轉車道上3根獨立基礎施作，大小規格
    與柱子相同），因悖於法令，原告未履行應不可歸責。蓋被
    告之147-3地號土地為農業用地，被告欲在其上興建農業資
    材室，因面積在45平方公尺以上，依農業發展條例第8條及
    第8條之1規定，被告須向主管機關即臺南市大內區公所申請
    農業用地作農業設施容許使用同意書（下稱農業設施同意書
    ），再向臺南市政府工務局申請建築執照，否則原告縱依被
    告要求施工，日後亦無法取得使用執照，並將遭拆除之虞。
    而被告就上開d、c工程之迴轉車道設施，並未取得主管機關
    容許使用同意書，其要求原告施作此部分工項，悖於上開法
    令，原告無從履行係可歸責於被告。故系爭工程於原告完成
    系爭切結書①之a、b、c工項，應即發生解除效力，被告不得
    要求原告賠償任何金額。
　㈣退言之，縱認系爭切結書①之d、e工項，未悖於法令，惟原告
    已依被告之要求施作地基灌漿、泥作及鋼骨架工程，但因被
    告要求施作之一樓層面，較原設計圖說高於地面45公分，原
    告已無空間得以施作迴轉車道，現場亦無預留迴轉車道之面
    積，原告固曾在被告堅持下，而請工人前來施作，但工人欲
    施作時險發生翻車之安全疑慮，是原告未施作迴轉車道應不
    可歸責。此外，縱認系爭契約尚未解除，然被告於原告施作
    至一樓地板時，要求順便施作迴轉車道，且須高於地面45公
    分，亦不符合設計圖說，原告因而拒絕施工，被告旋即禁止
    原告之施工人員進入工地，造成工程遲延，違反系爭契約第
    17條，原告亦得解除契約，爰另以民事準備㈡狀為解除契約
    之意思表示，故系爭契約既已解除，被告持有系爭履約保證
    本票之目的即不存在，原告自得請求被告返還系爭本票。
　　再者，被告已支付工程款共計110萬元，而原告已施作之鋼
    骨架工程、灌漿＋泥作、一樓地板工程，核與系爭契約之工
    程款項相符（鋼骨工程50萬元、灌漿＋泥作工程50萬元），
    被告甚至尚未給付足額工程款，是其持有系爭本票亦無理由
    。 
　㈤並聲明：確認被告持有如附表所示之本票，對原告之債權不
    存在。
二、被告答辯：
  ㈠系爭本票乃原告承攬系爭工程之履約保證金，保證原告依約
    履行債務之擔保，依系爭契約第6條，系爭本票須俟原告全
    部完工後，始能歸還原告，亦即被告就系爭本票之返還義務
    ，附有停止條件，原告須依約履行完畢，且無債務不履行之
    情事，停止條件成就，被告始應予返還，反之，原告未履約
    完畢前，被告並無返還義務。而兩造簽約後，原告於110年3
    月22日欲提前支領工程款未果，旋即惡意停工，被告迫於無
    奈及經警察勸說，於110年6月22日匯款110萬元予原告，然
    其仍拒絕施工。被告考量系爭工程建照期限將屆，原告又無
    誠意履約，故於110年9月12日與原告達成系爭切結書之共識
    ，雖然工程尚未完工，但雙方同意有條件提早解除系爭契約
    ，解除條件為原告應於110年9月21日前完成切結書①之工程
    ，然原告嗣僅完成a之「九根柱子旁之三角加勁鋼板」（即
    前段部分）、b及c工項；並未完成a之「8根6 分鋼筋長度1 
    公尺長」（即後段部分）、d及e工項，故解除條件未成就，
    系爭契約尚未解除，因原告惡意違約，應負違約賠償責任，
    被告對原告之系爭本票債權並非不存在。
  ㈡又兩造簽約前，被告即申請取得臺南市政府農業局核發147-3
    地號農地作農業設施容許使用同意書（核准文號為109年11
    月6日南市農務字第1091350079號），核准興建之農業設施
    包括農業資材室、附屬車輛運（迴）轉空間及農路，並於施
    工現場公告牌載明上開核准文號。原告陳稱：因被告未取得
    迴轉車道之農業設施容許使用同意書，違反農業發展條例規
    定，其因而無法施作系爭切結書①之d及e工程，應不可歸責
    等情詞，顯與事實不符，應為卸責之詞，並無可採。
　㈢原告雖另陳稱：施工現場未預留迴轉車道面積，其無法施工
    ，或險生翻車安全疑慮等情詞，然被告之147-3地號土地面
    積為5,422元平方公尺(約1,640坪），而農業資材室占地面
    積僅101.82平方公尺(約30坪），尚有廣大面積可施作迴轉
    車道；且原告違約停工後，被告另委請其他廠商施工，亦已
    完成此部分工程，並無不能施工或危安情事發生，是其此部
    分所述，亦有不實。從而，原告未依約完成系爭工程，被告
    得依系爭契約第16條至第19條等規定，請求被告給付違約金
    及賠償損害，並行使系爭本票權利，是原告主張被告之系爭
    本票債權不存在，並無理由。
　㈣並聲明：原告之訴駁回。
三、兩造不爭執事項：(本院南簡卷第172-173頁)
　㈠原告向被告承攬台南市○○區○○段00000地號土地上鋼骨鋼筋混
    凝土新建農業資材室工程（109)南工造字第04585 號工程（
    即系爭工程），兩造於110年1月6日簽立工程承攬契約書（
    即系爭契約），約定工程總價為400萬元，被告應依契約書
    第6條工程進度向原告付款，原告則於簽約日開立同額如附
    表所載之系爭本票交付被告，約定全部工程完工後歸還原告
    。
　㈡被告因系爭工程，分別於110年1月6日匯款50萬元（共2筆)、
    同年6月22日匯款100萬元及5萬元（共2筆）予原告。
　㈢原告於110年9月21日完成系爭切結書①之a.「九根柱子旁之三
    角加勁鋼板」（即前段部分）、b.及c.工項；未完成d.及e.
    工項（備註：被告抗辯a.後段之「8 根6 分鋼筋長度1 公尺
    長」未完成，原告有爭執）。
　㈣被告以系爭本票聲請嘉義地院對原告核發110年度司票字第14
    91號民事裁定准許強制執行。
　㈤臺南市政府農業局核發臺南市○○區○○段00000地號農地作農業
    設施容許使用同意書（109年11月6日南市農務字第10913500
    79號），核准興建之農業設施包括農業資材室、附屬車輛運
    （迴）轉空間及農路。
四、兩造爭執事項：原告主張其已完成系爭切結書①之a、b及c工
    項，未完成之d及e工項，係因被告未取得容許使用同意書、
    與建築執照施工圖不符、阻撓施工等事由，其未履行並不可
    歸責，系爭契約已於110年9月21日解除等事由；或主張依系
    爭契約第17條第2項解除契約，訴請確認被告對系爭本票之
    債權不存在，有無理由？
五、本院之判斷：
　㈠按承攬契約之承攬人交付履約保證金予定作人，係以擔保承
    攬債務之履行為目的，信託的讓與其所有權予定作人。此項
    保證金之返還請求權，附有於約定返還期限屆至時，無應由
    承攬人負擔保責任之事由發生，或縱有應由承攬人負擔保責
    任之事由發生，惟於扣除承攬人應負擔保責任之賠償金額後
    猶有餘額之停止條件（最高法院94年度台上字第1209號裁判
    要旨參照）。又工程實務上業主為擔保廠商依契約履行，通
    常會要求廠商繳交履約保證金，或開立履約保證本票交付，
    業主返還該保證金（本票）之義務，係以承包商債務履行為
    停止條件，因此若承包商並無債務不履行之事由時，停止條
    件即成就，擔保目的消滅，業主應返還保證金（本票）予承
    包商。是於承攬人履行債務完畢，無債務不履行之情事者，
    停止停件成就，定作人即應返還履約保證金（履約保證本票
    ）。倘因可歸責於承攬人之事由致生債務不履行之情事者，
    定作人就未履行之債務，得以履約保證金抵充之，如有餘額
    再返還之，而得沒收履約保證金之一部或全部，如係收受履
    約保證本票，亦得行使票據權利，以彌補其損害。故履約保
    證金或履約保證本票所欲擔保之目的，而在於擔保定作人因
    承攬人延遲完工，或不完全給付所生之損害賠償請求權，以
    及承攬人雖於約定期限內完工，但因工作有瑕疵之瑕
    疵擔保責任【參楊淑文，工程定型化契約之履約保證條款(
    含立即照付約款)-最高法院相關實務判決評析，月旦法學雜
    誌187期第24頁】。
　㈡經查：
　1.依兩造不爭執事項㈠所示，原告向被告承攬系爭工程，兩造
    於110年1月6日簽立系爭契約，約定工程總價400萬元，被告
    應依契約書第6條工程進度向原告付款，原告則於簽約日開
    立同額之系爭本票交付被告，約定全部工程完工後歸還原告
    等情，依上開說明，系爭本票乃原告交付被告之履約保證票
    據，用以擔保其履行契約及違約時應負損害賠償責任之用，
    應堪認定。
　2.又兩造於系爭工程施工期間，另達成系爭切結書之協議，約
    定原告若於110年9月21日前完成下列工項（即系爭切結書①
    ），雙方同意解除系爭契約，互不向對方請求賠償：a.九根
    柱子旁之三角加勁鋼板，與8根6分鋼筋長度1公尺長、b.後
    陽台3片連接鋼板施作、c.碎石級石子回填、d.一樓地板與
    迴轉車道RC施作（包含：<ⅰ>水泥PSI3000、<ⅱ>1F鐵網延伸
    至迴轉車道、<ⅲ>迴轉車道四周有鋼鐵包覆、<ⅳ>高度GL上45
    cm）、e.迴轉車道上3根獨立基礎施作，大小規格與柱子相
    同等情，此據原告起訴狀所載明（見嘉簡卷第9頁），並提
    出該切結書為證，亦堪認定。
　3.而依兩造不爭執事項㈢所示，原告於110年9月21日僅完成系
    爭切結書①之a.「九根柱子旁之三角加勁鋼板」（即前段部
    分）、b及c工項；並未完成d及e工項，另就a.後段之「8根6
    分鋼筋長度1 公尺長」部分有無完成，兩造亦有爭議等情，
    足認原告並未於110年9月21日完成系爭切結書①之全部工作
    ，則此解約條件既未成就，即不發生合意解除系爭契約之效
    力。原告陳稱其完成①之a.b.c工作，即發生解除系爭契約效
    力云云，尚難認可採。
　4.原告雖陳稱：因被告未申請d及e工項之農業設施容許使用同
    意書，故其無法施作，應不可歸責等情詞，然依兩造不爭執
    事項㈥所示，可知被告與原告簽約前即已取得臺南市政府農
    業局核發147-3地號農地作農業設施容許使用同意書（109年
    11月6日南市農務字第1091350079號），核准興建之農業設
    施已包括d及e工項之車輛運（迴）轉道等情，顯示原告此部
    分所述不實，亦無可採。
　5.至原告另以：系爭切結書①之b及c工項，與建築執照施工圖
    不符，或因被告阻撓施工等情詞，主張其得依系爭契約第17
    條第2項解約，然兩造因系爭工程糾紛，而協議有條件提早
    解約，惟原告仍未於期限內完成解約條件之工作，應已構成
    違約，則被告拒絕其再施工，尚不構成違約。又原告既與被
    告達成協議同意施作上開工作，嗣再以該部分與建築執照施
    工圖不符之情詞，主張解除契約，亦難認可取。
　㈢從而，兩造系爭契約既未解除，則系爭本票擔保原告履約責
    任之目的，即尚未消滅，原告亦未完成全部工程，則其應負
    延遲完工，或不完全給付所生之損害賠償責任，此部分債權
    金額雖尚不明確，然原告主張被告之系爭本票債權不存在，
    已難認可採。
六、綜上所述，原告主張兩造工程契約已解除，系爭本票之擔保
    目的已不存在，既不可採，則其請求確認被告之系爭本票債
    權不存在，即不應准許。
七、本件事證已臻明確，兩造其餘攻擊防禦及所提出之證據資料
    ，經本院斟酌後認與本件判決結果無影響，爰不逐一論述，
    附此敘明。
八、本件第一審訴訟費用額為4萬600元（即裁判費），應由敗訴
    之原告負擔。
九、訴訟費用負擔之依據：民事訴訟法第78條。
中　　華　　民　　國　　111 　年　　7 　　月　　29　　日
              　　臺南簡易庭  法  官  陳淑卿
以上正本係照原本作成。
如不服本判決，應於送達後20日內，向本院提出上訴狀並表明上
訴理由，如於本判決宣示後送達前提起上訴者，應於判決送達後
20日內補提上訴理由書（須附繕本）。如委任律師提起上訴者，
應一併繳納上訴裁判費。
中　　華　　民　　國　　111 　年　　8 　　月　　5 　　日
                              書記官  謝璧卉
　　
附表：     編 發票日 票面金額 票據號碼 備考 號  （新臺幣）   001 110年1月6日 4,000,000元 CH941651